ACORDAO-COMPLETO-2338622

ACÓRDÃO 2480/2019 ATA 7/2019 - PRIMEIRA CÂMARA

VISTOS, relatados e discutidos estes autos de representação formulada pela Omni Comércio e Serviços Ltda. em razão de irregularidades ocorridas no pregão 4/2018, promovido pelo Fundo Nacional de Desenvolvimento da Educação (FNDE) , cujo objeto é o registro de preços para a aquisição de conjuntos de robótica educacional, em atendimento a entidades educacionais das redes públicas de ensino nos Estados, Distrito Federal e Municípios;
ACORDAM os Ministros do Tribunal de Contas da União, reunidos em sessão da Primeira Câmara, com fundamento nos artigos 235 e 237, do Regimento Interno/TCU, e ante as razões expostas pelo Relator, em:
9.1. conhecer da representação para, no mérito, considerá-la procedente;
9.2. assinar prazo de quinze dias, com fulcro no artigo 71, inciso IX, da Constituição Federal de 1988, c/c o art. 45, caput da Lei 8.443/1992, para que o Fundo Nacional de Desenvolvimento da Educação (FNDE) anule o edital do certame em razão dos vícios apontados republicando-o, se for de seu interesse a continuidade da contratação, com critérios de qualificação técnica transparentes, objetivos e devidamente justificados;
9.3. considerar prejudicado o pedido de cautelar formulado pela representante, em razão do julgamento de mérito da presente representação;
9.4. informar à Secretaria de Controle Externo da Educação, da Cultura e do Desporto (SecexEduc) a respeito da presente deliberação, para providências que entender cabíveis em relação ao monitoramento do Acórdão 4320/2018-TCU-Primeira Câmara (TC Processo 002.562/2018-9) ;
9.5. informar ao Fundo Nacional de Desenvolvimento da Educação (FNDE) , à representante e às empresas V.A. de Oliveira Editora Eireli, Dual System Produtos e Serviços Ltda., Brink Mobil Equipamentos Educacionais Ltda. e EBN Comércio, Importação e Exportação Ltda., que o conteúdo desta deliberação poderá ser consultado no endereço www.tcu.gov.br/acordaos; e
9.6. arquivar os presentes autos.

Representação cujo objeto é o registro de preços para a aquisição de conjuntos de robótica educacional, em atendimento a entidades educacionais das redes públicas de ensino nos Estados, Distrito Federal e Municípios;

Primeira Câmara

Fundo Nacional de Desenvolvimento da Educação.

3. Interessados/Responsáveis:
3.1. Interessados: Brink Mobil Equipamentos Educacionais Ltda. (79.788.766/0001-32); Ebn Comercio, Importação e Exportação Ltda. (21.111.808/0001-16).

13.1. Ministros presentes: Bruno Dantas (na Presidência) e Walton Alencar Rodrigues (Relator).
13.2. Ministro-Substituto convocado: Augusto Sherman Cavalcanti.
13.3. Ministro-Substituto presente: Weder de Oliveira.

ACORDAO-COMPLETO-2357373

Acórdão de Relação 6695/2019 - Primeira Câmara

Acórdão de Relação

WALTON ALENCAR RODRIGUES

Adoto, como relatório, a instrução da Selog (peças 102-104) , in verbis:
	"A. Identificação do Processo

	TC Processo 012.434/2018-3
	Proposta: mérito (determinação) 

	Unidade Jurisdicionada
	Uasg

	Fundo Nacional de Desenvolvimento da Educação (FNDE) 
	153173

	Objeto

	Registro de preços para a aquisição de conjuntos de robótica educacional, em atendimento às entidades educacionais das redes públicas de ensino nos Estados, Distrito Federal e Municípios (edital à peça 2) .

	Representante
	CNPJ

	Omni Comércio e Serviços Ltda.
	38.029.534/0001-13

	Procuração
	Há pedido de Sustentação Oral?

	Omni Comércio e Serviços Ltda., peças 23-24 e 51
EBN Comércio, Importação e Exportação Ltda., peça 26
Brink Mobil Equipamentos Educacionais Ltda., peça 50
	Não

	Modalidade
	Número
	Tipo

	Pregão Eletrônico
	4/2018
	Menor preço por item

	Vigência
	Valor Estimado

	Doze meses, a partir da assinatura da Ata de Registro de Preços (ARP) - peça 2, p. 17.
	R$ 1.363.111.175,84 (peça 2, p. 29) 

	Fase do Certame

	A sessão pública do certame ocorreu em 30/1/2018. Por força de determinação do TCU (peça 57) , todos os atos da fase de habilitação do pregão foram anulados. Em 12/9/2018, o pregão foi retomado, porém o certame encontra-se suspenso administrativamente (peças 90, p. 2, e 97) , tendo em vista o pleito da empresa Omni Comércio e Serviços Ltda. e novos questionamentos deste Tribunal (peças 70, 72 e 83) .

	B. HISTÓRICO

	1.	O representante, na inicial, insurge-se, em síntese, contra a sua inabilitação no referido certame, após ter apresentado a proposta de menor valor na fase de lances, para os itens 3, 4, 7, 8, 12, 15, 16, 19 e 20, devido a não comprovação da capacidade técnica para o fornecimento do objeto. Ao final, requereu, em caráter liminar, a imediata suspensão do pregão em referência. No mérito, solicitou a anulação de todos os atos praticados pelo pregoeiro na sessão pública do certame, com a sua consequente reintegração.
2.	Na instrução inicial (peça 5) , constatou-se que, embora estivesse presente o requisito do perigo da demora, era necessário promover a oitiva prévia do FNDE e das licitantes convocadas para os itens em que o representante fora inabilitada, bem como que fosse realizada diligência para se obter documentos e informações visando à confirmação da existência dos pressupostos da fumaça do bom direito e do perigo da demora reverso, uma vez que os elementos apresentados não eram suficientes para possibilitar a formulação de adequado juízo a respeito das supostas irregularidades.
3.	Por meio de despacho acostado à peça 7, o Relator, Ministro Walton Alencar Rodrigues, em consonância com a proposta efetuada pela Selog, determinou as oitivas e diligência sugeridas, que foram realizadas por meio dos ofícios às peças 12 a 16.
4.	Apresentadas as manifestações requeridas, a Selog elaborou nova instrução, com proposta de indeferimento da cautelar e expedição de ciência ao FNDE, quanto à falha relacionada à ausência de previsão no edital, de forma expressa e objetiva, dos critérios a serem observados para determinação das parcelas de maior relevância do objeto, a serem consideradas na avaliação da capacidade técnica das licitantes (peça 46) .
5.	O processo foi julgado por meio do Acórdão 6750/2018-TCU-Primeira Câmara (Relator: Ministro Walton Alencar Rodrigues) , com o seguinte teor (peça 57) :
9.2. assinar prazo de 15 dias, com base no artigo 71, inciso IX, da Constituição Federal, para que o Fundo Nacional de Desenvolvimento da Educação anule a fase de habilitação do pregão eletrônico 4/2018 e todos os atos posteriores, em razão da redefinição dos requisitos de qualificação técnica (e definição das parcelas de maior relevância e de valor significativo do objeto) promovida pelo pregoeiro após a apresentação dos atestados pelas licitantes, em afronta ao artigo 30, §2º, da Lei 8.666/1993, e aos princípios da isonomia, impessoalidade, publicidade e vinculação ao instrumento convocatório, sem prejuízo da possibilidade de revogação dos atos praticados desde a publicação do edital, tendo em vista a aparente inadequação dos requisitos de qualificação técnica estabelecidos no instrumento convocatório;
9.3. dar ciência ao Fundo Nacional de Desenvolvimento da Educação de que:
9.3.1. deve ser admitida a comprovação de aptidão através de certidões ou atestados de fornecimento de produtos similares de complexidade tecnológica e operacional equivalente ou superior, com base no artigo 30, §3º, da Lei 8.666/1993;
9.3.2. a eventual alteração dos critérios para comprovação da qualificação técnica deverá ser seguida de nova publicação do instrumento convocatório, obedecendo aos prazos e exigências legais (artigo 21, § 4º, da Lei 8.666/1993) ;
9.4. determinar à Selog que, tendo em vista a diferença substancial apurada entre os preços ofertados pela representante e a estimativa do FNDE (peça 5, p. 5) , acompanhe o andamento desse pregão eletrônico - ou eventual procedimento licitatório instaurado em seu lugar - sobretudo quanto ao aspecto da economicidade, devendo apresentar, prontamente, representação caso verificada alguma irregularidade;
9.5. indeferir o pedido de ingresso da representante como parte interessada, por não ter demonstrado razão legítima para intervir no processo;
6.	Analisados novamente os autos, no âmbito desta Secretaria (peça 72) , em razão do julgado e da nova documentação apresentada pelo representante (peça 70) , entendeu-se que a solução adotada pelo FNDE, que teve por fim aproveitar os atos processuais, não se mostrou consentânea com a decisão supramencionada.
7.	Desse modo, diante da possibilidade de se determinar a suspensão do certame, a anulação do ato do pregoeiro ou a revogação do procedimento, propôs a oitiva do órgão e das licitantes provisoriamente vencedoras do PE 4/2018 (peça 72) , bem como diligência que foram acolhidas pelo Relator Ministro Walton de Alencar, conforme despacho acostado à peça 76.
8.	Promovidas as oitivas e diligência quanto às alegações do representante (peça 70) e demais questões levantadas por esta Unidade Técnica em decorrência do citado acórdão (peça 72) , passa-se a analisar as respostas apresentadas, por tópicos, conforme transcrição a seguir.
9.	Cumpre registrar, preliminarmente, que, em 11/10/2018, o FNDE solicitou prorrogação de prazo (peça 86) para atendimento do Ofício 1427/2018-TCU/Selog, de 27/9/2018. Ocorre que, em 19/10/2018, o órgão encaminhou a manifestação requerida, antes mesmo do pronunciamento do Relator indeferindo o pleito (peça 93) .

	C. Histórico de Comunicações

	Despacho do Relator
	Peça 76
	26/9/2018

	Ofícios Encaminhados pela Selog

	Ao órgão
	Ofício 1427/2018-TCU/Selog, de 27/9/2018 (peça 83) 

	Às sociedades empresariais
	Ofício 1432/2018-TCU/Selog, de 27/9/2018 (peça 78) 
Ofício 1431/2018-TCU/Selog, de 27/9/2018 (peça 79) 
Ofício 1430/2018-TCU/Selog, de 27/9/2018 (peça 80) 
Ofício 1429/2018-TCU/Selog, de 27/9/2018 (peça 81) 
Ofício 1428/2018-TCU/Selog, de 27/9/2018 (peça 82) 

	D. Documentos Apresentados em Resposta às Oitivas

	Pela Unidade Jurisdicionada

	Em atendimento, o FNDE encaminhou o Ofício 36123/2018/Asesp/Gabin-FNDE, de 18/10/2018 (peça 90, protocolada em 19/10/2018) , acompanhado dos documentos acostados nos "itens não digitalizáveis", da mesma peça.

	Pelas  Sociedades Empresariais

	As empresas EBN - Comércio, Importação e Exportação Ltda. e Dual System - Produtos e Serviços Ltda. encaminharam as manifestações que foram insertas, respectivamente, às peças 88 e 91.

	E. Medida Cautelar - Avaliação dos Pressupostos

	Perigo da Demora

	O contrato/a ata decorrente do certame já foi assinado (a) ?
	Não

	Há decisão judicial ou administrativa, sem especificação de prazo, para suspender o andamento do processo licitatório ou a contratação?
	Sim

	As alegações de irregularidades apresentadas estão pendentes de análise conclusiva pelo órgão/entidade (impugnação ou recurso) ?
	Não

	Análise:

	10.	Está afastado o pressuposto do perigo da demora, uma vez que, segundo informado pelo FNDE, o pregão está suspenso administrativamente e a retomada do certame está condicionada ao posicionamento do TCU sobre os questionamentos então formulados no presente processo (peça 90, p. 8) .

	Perigo da Demora Reverso

	O serviço/bem é essencial ao funcionamento das atividades do órgão/entidade?
	Não

	O órgão ou entidade está coberto contratualmente pelo serviço com razoável vigência (há a possibilidade de voltar a fase ou refazer o certame, a depender da consequência da concessão de cautelar no caso concreto) ou admite prorrogação excepcional?
	Não

	Caso haja a possibilidade de manutenção do contrato com a atual prestadora dos serviços, as condições dessa contratação seriam melhores (menor preço e atendimento satisfatório) que o que se está em vias de contratar?
	Não se aplica

	Análise:

	11.	Considerando o disposto no voto condutor do Acórdão 6750/2018-TCU-Primeira Câmara, o argumento de possíveis atrasos no atendimento ao interesse público, ou seja, à política pública de promoção do uso da robótica nas entidades educacionais das redes públicas de ensino nos Estados, Distrito Federal e municípios, não pode se sobrepor ao cumprimento da lei e aos princípios aplicáveis, o que leva a afastar o pressuposto do perigo da demora reverso.

	Plausibilidade Jurídica

	O órgão/entidade está sujeito aos normativos supostamente infringidos?
	Sim

	Há plausibilidade nas alegações do representante?
	Sim

	Há indício de sobrepreço ou superfaturamento?
	Não

	Há grave risco de lesão ao erário, inexecução ou execução insatisfatória do objeto?
	Não há informação

	I - Oitivas
I.1 - possível irregularidade relacionada à fixação de critério pelo pregoeiro, durante o transcorrer do Pregão Eletrônico 4/2018, que não apresenta vinculação com o instrumento convocatório, e que, ademais, apresenta risco de restringir a competividade do certame ou de não garantir a contratação de empresa apta ao cumprimento do objeto nos termos demandados
Manifestação do FNDE (peça 90) :
a) ao retornar o certame à fase de habilitação, em razão de determinação inserta no Acórdão 6750/2018-TCU-Primeira Câmara, o FNDE deu integral cumprimento aos comandos previstos na deliberação, além do que os atos praticados guardam estrita consonância com o instrumento convocatório (peça 90, p. 2) ;
b) no seu entender o TCU deixou claro que o prosseguimento da licitação era uma alternativa viável, visto que não determinou, no seio do acórdão, a republicação do edital (peça 90, p. 3) ;
c) não há que se falar que o pregoeiro subdividiu o item para aferição da qualificação técnica, visto que os subitens não são acessórios do item principal e sim partes que integram e compõem o próprio item (peça 83, p. 3) ;
d) o conjunto de robótica para um órgão pode não ser o mesmo para outro ente público, eis que pode conter elementos e quantitativos diferentes no conjunto, premissa essa em que se baseou o FNDE em suas ações no certame (peça 83, p. 3) ;
e) o objeto do edital é "conjuntos de robótica educacional", que são definidos como a solução formada pelos seguintes subitens: kit de peças, material de apoio pedagógico para alunos e educadores e formação à distância de educadores/multiplicadores (peça 90, p. 4) ;
f) em decorrência da decisão do TCU e baseando-se no que estabelece o edital, a área técnica, com o auxílio da Procuradoria Federal junto ao FNDE, decidiu que o atendimento do item 5.1.4 do edital, referente aos atestados de capacidade técnica poderia ser comprovado por documento que atestasse entrega anterior de 5% das quantidades de cada subitem, ou seja, 5% de kits de robótica, 5% do material de apoio aos alunos, 5% do material de apoio ao educador e 5% do curso de formação à distância (peça 90, p. 4) ;
g) ao se exigir das empresas participantes da licitação a comprovação de 5% de cada subitem, a Administração está dando pleno cumprimento ao que foi decidido no Acórdão 6750/2018-TCU-Primeira Câmara (peça 90, p. 4) ;
h) as quantidades previstas no "Encarte A" do edital (peça 2, p. 31-35) complementam as informações e quantidades dos conjuntos trazidas na Tabela 1 do Termo de Referência (peça 2, p. 17-18) , visto que o objeto inclui uma parte de serviço (formação à distância) e uma parte de material (kits de robótica e materiais impressos) ;
i) ambas as tabelas estão previstas no edital (peça 2, p. 17-18 e 31-35) não constituindo nenhuma inovação dos requisitos de qualificação, mas, tão somente, interpretação literal do subitem 5.1.4.1 do edital (peça 90, p. 4) ; 
j) a empresa a ser contratada deve ser avaliada obrigatoriedade do ponto de vista da capacidade técnica, sob duas dimensões: prestação de serviços e fornecimento de materiais (peça 90, p. 4) ;
k) a avaliação da capacidade técnica das empresas licitantes tem por fim imediato promover a higidez do contrato, preservando a sua função social, que vincula sua execução à proteção de interesses maiores da sociedade e, em particular, dos direitos fundamentais (peça 90, p. 5) ;
l) para que se justificasse a revogação do certame e a republicação do edital, seria necessário que houvesse fato superveniente, devidamente comprovado (art. 49, caput, da Lei 8.666/1993) , que demonstrasse que a licitação não mais atingiria os objetivos buscados pelo Poder Público (peça 90, p. 5) ;
m) eventual revogação da licitação de grande vulto e em plena execução viola os princípios da razoabilidade, proporcionalidade, economicidade e eficiência, uma vez que se torna necessária a demonstração da inadequação do critério descrito no subitem 5.1.4.1 do edital, ou seja, a forma como foi concebido inviabilizaria o ateste da capacidade técnica das empresas licitantes (peça 90, p. 5) ;
n) a decisão pelo aproveitamento do certame em tela fundamentou-se em critérios objetivos e em interpretação literal (semântica) e sistêmica (integral) do edital, que respeitaram o princípio da isonomia e da prevalência do atendimento ao interesse público, não havendo, portanto, interpretação extensiva (peça 90, p. 6) ; e
o) a capacidade técnica das empresas, para fins de comprovação do subitem 5.1.4.1 do edital, deve ser avaliada por meio das quantidades totais por subitem constantes do "Encarte "A" do edital (peça 2, p. 31-35) e não pelas quantidades de itens da "Tabela 1 - Quantidades de itens por Região", constantes do termo de referência - Anexo I (peça 2, p. 17-18) .
Manifestação da empresa Dual System - Produtos e Serviços Ltda. (peça 91) 
a) a empresa manifesta sua expressa concordância com o relatório da Selog, notadamente quanto ao disposto nos itens 25 e 40 (peça 72) , ou seja, embora tenham sido alterados os termos das exigências, a natureza dos atos não diverge daquela combatida no Acórdão 6750/2018-TCU-Primeira Câmara (peça 91, p. 1) ;
b) não foi respeitado, pelo FNDE, o acórdão do TCU, tampouco o Despacho 13/2018/DIAPO/CHEFIA/GABIN/GABIN, que determina ao pregoeiro que, ao adotar o critério técnico de análise dos certificados de habilitação, conforme a regra contida no subitem 5.1.4.1, o fizesse de maneira clara e objetiva, de forma a garantir a transparência, a impessoalidade e o julgamento objetivo do certame (peça 91, p. 1) ;
c) não é permitido ao pregoeiro e equipe fundamentar análise ou estabelecer outra forma de cálculo diferente da prevista em edital, ao pretender exigir a comprovação de 5% para cada subitem (peça 91, p. 2) ;
d) ainda que o edital tivesse sido republicado para incluir a metodologia adotada pelo pregoeiro, exigindo a comprovação concomitante de fornecimento de kit de peças, material pedagógico para alunos e para educadores e formação à distância de educadores, a medida fere o princípio da competitividade, considerando a peculiaridade do mercado (peça 91, p. 2) ;
e) não consta no projeto básico nenhuma justificativa plausível ou determinante para a execução do contrato que dê suporte ao pretendido pelo pregoeiro (exigência de demonstração de experiência anterior na prestação de serviço - capacitação) , eis que visa principalmente à aquisição de bem comum (peça 91, p. 2) ;
f) esse entendimento encontra amparo no item 5 do despacho (717682) do processo licitatório, assinado pelos Srs. Estevão Perpetuo Martins (Chefe da Divisão de Compra Nacional) e João Cesar da Fonseca Neto (Coordenador-Geral de Mercado, Qualidade e Compras) - peça 91, p. 2;
g) a aprovação prévia do conjunto e de todos os seus subitens, em duas fases de controle de qualidade realizada por Comissão Multidisciplinar criada para esse fim, afasta o risco de aquisição de produtos inadequados, cabendo ao pregoeiro apenas a verificação da capacidade da empresa na execução, entrega, distribuições e gerenciamento de contratos anteriores, por meio dos atestados, conforme se verificou em sede de resposta a pedido de esclarecimento em relação ao pregão eletrônico realizado pelo FNDE para aquisição de lousas digitais (peça 91, p. 3-4) ;
h) o critério adotado pelo pregoeiro não foi utilizado em nenhum outro pregão promovido pelo FNDE que tivesse por objeto aquisição de algum tipo de conjunto ou kit, a exemplo dos Pregões 7/2018 e 10/2017 (peça 91, p. 4-5) ; e
i) a qualificação técnica deve se dar em estrita observância ao seu objeto, qual seja, ao conjunto de robótica com a comprovação dos quantitativos "itens" constante da tabela 1 do edital e nos termos do acórdão do TCU.
Manifestação da EBN - Comércio, Importação e Exportação Ltda. (peça 88) 
a) após a desclassificação de outros licitantes apresentou amostras nos lotes 15 e 20, em absoluta consonância com os termos editalícios (peça 88, p. 2) ;
b) o representante visa tumultuar o procedimento licitatório, tentando induzir o TCU a erro, causando prejuízos à Administração Pública, em razão da utilização dos recursos humanos que foram dedicados no projeto e do tempo decorrido, afetando a entrega dos bens à rede pública de ensino (peça 88, p. 2) ;
c) os atestados apresentados pelo representante não guardam compatibilidade e pertinência com o objeto do certame (peça 88, p. 2) ;
d) para fins de comprovar a qualificação técnica, a licitante está obrigada a demonstrar o fornecimento de bens pertinentes e compatíveis com o objeto, conforme item 5.1.4 do edital, o qual deve obedecer ao disposto no art. 30, II, da Lei 8.666/1993 (peça 88, p. 3) ;
e) o conjunto de robótica educacional abrange material de apoio pedagógico, devendo, portanto, os atestados contemplarem produtos da área educacional, não se admitindo atestados com soluções diversas (peça 88, p. 3-4) ;
f) a Súmula TCU 263/2011 deve ser aplicada também em procedimentos licitatórios para fornecimento de bens, qual seja, deve guardar proporção com a dimensão e a complexidade do objeto a ser executado (peça 88, p. 4) ;
g) não houve violação ao princípio da vinculação ao instrumento convocatório por parte do pregoeiro, mas este agiu com zelo, evitando que empresas que não detenham aptidão participem do procedimento licitatório, o que poderá trazer prejuízos à Administração Pública (peça 88, p. 5) ;
h) além de não apresentar atestados de capacidade técnica compatíveis e pertinentes, elaborou proposta com preço vil e destoante dos demais licitantes, demonstrando que não se tratam dos mesmos produtos que o FNDE pretende adquirir (peça 88, p. 5) ;
i) o objetivo do FNDE é a aquisição de conjuntos de robótica educacional que, em conformidade com o item 2.1.8 do edital, se trata de uma solução formada pelos seguintes subitens: kit de peças, material de apoio pedagógico para alunos e educadores e formação à distância de educadores/multiplicadores, de acordo com a modalidade de ensino, não podendo separar um elemento do outro (peça 88, p. 5) ;
j) todas as unidades do conjunto devem coexistir para que funcionem adequadamente, sendo este o critério adotado pelo pregoeiro, que em nenhum momento afrontou ao princípio da vinculação ao instrumento convocatório (peça 88, p. 5) ;
k) não houve restrição à competitividade no certame em discussão, tendo em vista a clareza e transparência do edital, que muito bem definiu o objeto, indicando cada unidade que compõe o conjunto de robótica educacional, inclusive exigindo a comprovação de aptidão com apresentação de apenas 5% do quantitativo estabelecido (peça 88, p. 6) ;
l) consta da diligência realizada pelo FNDE que o atestado apresentado pelo representante foi feito justamente para o certame em tela, o que motivou a visita à Rede Certo de ensino, composta por três unidades, ocasião em que se comprovou a não existência de instalação de robótica educacional ou qualquer tipo de ensino de robótica, tendo as coordenadoras de cada colégio afirmado que a rede não tem ensino de robótica, o que deve ser alvo de investigação pelas autoridades competentes (peça  88, p. 7) ;
m) ademais o FNDE diligenciou o emitente do atestado de capacidade técnica e constatou que os bens entregues não são compatíveis com os propostos pelo representante no Pregão 18/2018 (peça 88, p. 7) ; e
n) é imprescindível a realização de criteriosa análise nos atestados de capacidade técnica apresentados pelo representante, inclusive com a realização de diligência aos emitentes dos atestados, para que apresentem as respectivas notas fiscais e contratos (peça 88, p. 8) .
Análise:
12.	De acordo com o edital, o objeto do pregão é o fornecimento de conjuntos de robótica educacional, sendo estes compostos pelos seguintes subitens: kits de robótica, material de apoio pedagógico para alunos, material de apoio pedagógico para educadores, formação à distância de educadores/multiplicadores, de acordo com a modalidade de ensino (educação infantil, ensino fundamental anos iniciais, ensino fundamental anos finais, ensino médio) e por região geográfica do país.
13.	Além disso, cada conjunto corresponde a um item distinto do edital, totalizando vinte itens, conforme Tabela 1 e Encarte A (peça 2, p. 17-18 e 31-35) .
14.	É importante consignar que o FNDE construiu, no decorrer do pregão, a possibilidade de que os subitens que compõem o item objeto da licitação (conjunto de robótica) pudessem ser utilizados como critério de averiguação da habilitação das licitantes, sem que essa regra estivesse claramente disposta no edital.
15.	Tal fato ocorreu, segundo alegado pela entidade, devido ao termo de referência trazer níveis diferentes de definição do objeto (item, subitens e componentes) , abrindo-se margem para interpretações diversas e a necessidade de se definir objetivamente quais destes níveis seriam preponderantes para a validação dos atestados de capacidade técnica, com foco na comprovação de experiência anterior dos licitantes.
16.	Inicialmente, a linha adotada pelo pregoeiro para avaliar a compatibilidade dos atestados de capacidade técnica foi no sentido de se considerar a parcela de maior relevância e de valor significativo, ou seja, o kit de robótica e seus componentes (peças, motores e unidades controladoras) . Segundo informado na instrução à peça 46, p. 5, estes representam 84% do orçamento estimado, razão pela qual se exigiu que as licitantes apresentassem atestados de fornecimento de 5% dos componentes apenas dos kits.
17.	Entretanto, no voto que fundamentou o Acórdão 6750/2018-TCU-Primeira Câmara (peça 58) , o relator, Ministro Walton Alencar, entendeu que houve, no decorrer do procedimento licitatório, a alteração, promovida pelo pregoeiro, nos requisitos da habilitação após a entrega dos atestados, o que teria maculado a fase de habilitação do procedimento e todos os atos posteriores.
18.	Ainda de acordo com o Relator, uma vez previstos desde o início, no instrumento convocatório, os critérios utilizados pelo pregoeiro, as empresas participantes poderiam ter apresentado outros atestados e as que não participaram poderiam ter entrado na disputa, alterando, decisivamente, o resultado da licitação.
19.	Em que pese ter sido anulada a fase de habilitação do Pregão Eletrônico 4/2018 (aviso no Portal Comprasnet em 17/8/2018) e todos os atos posteriores, por força do Acórdão 6750/2018-TCU-Primeira Câmara, nota-se que ainda assim foi utilizado outro critério que não estava expressamente previsto no edital, o que foi motivo de novos questionamentos do representante (peça 71) .
20.	Esse critério estaria consubstanciado na comprovação de fornecimento de 5% das quantidades de cada subitem que comporiam o item:
a) 5% da quantidade indicada do kit de robótica (não mais seria exigida a comprovação detalhada dos componentes peças, unidade controladora e motor) ;
b) 5% da quantidade indicada para material de apoio pedagógico para os alunos;
c) 5% da quantidade indicada para material de apoio pedagógico para os educadores;
d) 5% da quantidade informada para a formação à distância de educadores.
21.	Segundo entendimento da área técnica e do jurídico, a adoção dessa solução permitiria averiguar a capacidade de fornecimento do objeto licitado pelos interessados.
22.	Todavia, saliente-se que o edital não deixou expresso, de forma clara, a necessidade de comprovação de 5% das quantidades de cada um dos subitens, mas apenas a quantidade do item.
23.	Acompanhando o entendimento contido na instrução pretérita (peça 72, p. 7) , nota-se que a solução adotada pelo FNDE, que supostamente atenderia ao Acórdão, dará ensejo mais uma vez a questionamentos quanto aos critérios (não previstos no instrumento convocatório) que serão utilizados para verificação da compatibilidade da complexidade técnica do objeto fornecido com o que se pretende contratar.
24.	De outro lado, a adoção dos quantitativos dos itens (literalidade do edital) , em vez dos subitens que os compõem, pode conduzir à contratação de empresa que não esteja apta ao cumprimento do objeto nos termos demandados. A situação descrita decorre de falha nas disposições no edital no que tange aos critérios de qualificação técnica.
25.	É razoável admitir que a análise da capacidade técnica, considerando a materialidade da contratação, não pode se limitar a cotejar as quantidades exigidas em cada item do pregão na Tabela 1 (peça 2, p. 17-18) com as constantes dos atestados apresentados pelas licitantes, conforme requer o representante, visto que essa alternativa contraria o inciso II do art. 30 da Lei 8.666/93 e o subitem 14.4 do termo de referência (peça 2, p. 26) , que dispõem que a aptidão técnica das empresas licitantes deverá ser avaliada pela compatibilidade em características, prazos e quantidades com o objeto da licitação.
26.	De ressaltar que o próprio FNDE afirmou, no bojo de sua manifestação à peça 90, p. 4 que não há como se exigir a comprovação da aptidão técnica da empresa em 5% de conjuntos de robótica sem, obrigatoriamente, se exigir 5% de cada um dos elementos que compõem o conjunto, pois, do contrário, se estaria avaliando algo diferente do inerente ao "conjunto de robótica" definido em edital (peça 90, p. 4) .
27.	O imbróglio resulta do fato de que o edital foi falho ao não estabelecer originalmente que a análise quanto à capacidade técnica se limitaria à comprovação da parcela de maior relevância e valor significativo do objeto, ou seja, os kits de robótica, e que essa avaliação se daria por meio da comprovação de entrega de quantidades mínimas dos principais componentes do kit, detalhando-os, nos termos do art. 30, § 2º, da Lei 8.666/1996.
28.	A propósito, esse era o entendimento do pregoeiro, após a prolação da decisão do TCU, consoante se verifica do exposto na Informação 5724/2018-Compe/Cgcom/Dirad/FNDE, de 22/8/2018, a seguir transcrita (peça 98) :
Considerando-se todo o exposto, o encaminhamento dado pelo pregoeiro responsável pela condução do Pregão Eletrônico nº 04/2018, salvo melhor juízo, é pela revogação da licitação para saneamento do dispositivo atacado, republicando-se um novo edital de licitação, sem prejuízo do aproveitamento dos atos procedimentais não viciados e preliminares, a exemplo da fase de planejamento da contratação e demais condições de participação na licitação. 
Destaca-se que o edital, como norma legal e específica da licitação, deve sempre consignar, de forma clara, objetiva e inequívoca, a forma de se apurar a capacidade técnica das empresas participantes por meio de atestados de capacidade técnica compatíveis, não dando margem a interpretações divergentes entre si. Entende-se que uma nova licitação, com uma redação mais precisa, clara e objetiva no tocante à qualificação técnica das empresas, poderá afastar dúvidas jurídicas a respeito do tema e novas interpelações jurídicas ou administrativas que possam atrasar, ainda mais, o andamento deste processo.
 Resta lembrar que a fase mais morosa da licitação é a etapa de Controle de Qualidade das amostras dos produtos, prevista no Caderno de Informações Técnicas do edital. Isso ocorre em razão da complexidade das análises técnicas e dos prazos dispendidos durante o curso desta etapa. De fato, a eventual continuidade do PE 04/2018 não franqueará à Administração aproveitar as análises já empreendidas no curso da licitação, visto que esta etapa, posterior à etapa de habilitação, também foi anulada. Logo, revogando-se, ou não, deverão ser realizados novos testes e análises de Controle de Qualidade das empresas previamente habilitadas.
Neste ponto, cabe apontar que, uma eventual republicação do edital poderia suscitar a revisão das condições de participação na fase de Controle de Qualidade, tornando-a mais eficiente do ponto de vista dos prazos e condições de análise das amostras, reduzindo-se, em tese, o tempo total da licitação.
De todo modo, caso a Autoridade Competente considere não ser oportuna e conveniente a revogação da licitação, deverá ser conferido a este pregoeiro, para exercício da sua função, as condições mínimas necessárias para que se tenha segurança jurídica na análise do dispositivo. Neste caso, considerando-se que a interpretação original foi afastada pelo TCU e que, conforme acima explicitado, o edital dá margem para interpretações distintas sobre a forma de cálculo do capacidade técnica mínima exigida das licitantes, é preciso que a Administração firme entendimento, juridicamente embasado, sobre a possibilidade de se aplicar a exigência do percentual de 5% para cada uma das quantidades dos subitens (kit, material de apoio para aluno, material de apoio para o educador e formação à distância para educadores) , descritas no Encarte A do edital (Modelo de Proposta de Preço) , para que a equipe de licitação possa dar prosseguimento ao certame em fiel cumprimento aos princípios que regem a licitação, dentre os quais o de vinculação ao instrumento convocatório, da isonomia, da legalidade, da proporcionalidade e da supremacia do interesse público.
29.	Novamente, por meio da Informação 7065/2018 - Compe/Cgcom/Dirad/FNDE, de 5/10/2018, em decorrência da oitiva realizada ao FNDE, o pregoeiro assim se manifestou (peça 99) :
19. Relativamente à letra "b" da Oitiva do TCU, informamos que a revogação do certame e a republicação de um novo edital, devidamente ajustado e com uma redação mais clara, é o caminho mais rápido, célere e econômico para a continuidade do certame. Tal posicionamento já havia sido manifesto na Informação 5724 (SEI nº 1017433) e no Despacho COMPE (SEI nº 1030340) , conforme trecho já destacado anteriormente: (...) 
20. Tendo em vista que a fase de controle de qualidade (fase mais morosa da licitação em função dos prazos inerentes a esta etapa) havia sido anulada e, obrigatoriamente, deveria ser realizada novamente (com os mesmos prazos) , não havia mais razão, do ponto de estritamente técnico, para não se revogar a licitação e se ajustar a redação do edital. O risco de nova interpelação jurídica ou administrativa aumentaria ainda mais o tempo dispendido para conclusão do processo licitatório e implementação da política, fato este que acabou ocorrendo na prática. Porém, foram apontadas questões, do ponto de vista político e gerencial, no Despacho Decisório 13 (SEI nº 1042874) , que justificaram a não revogação do certame:
21. Respondendo-se objetivamente à questão posta na Oitiva do TCU, salvo melhor juízo, não há qualquer prejuízo, do ponto de vista técnico, a aplicação do ato de revogação do edital e da republicação de um novo edital, visto que poderão ser aproveitados todos os atos de anteriores de planejamento da licitação. Entende-se que ao ato de revogação se seguira apenas um novo ato de republicação do novo edital retificado. Esta solução, ao que se parece, é a mais indicada (do ponto de vista técnico) e célere para o pregão em comento.
30.	Vale ressaltar que não se questiona a composição do conjunto, ou seja, os seus aspectos técnicos, mas a falta de precisão do edital. Se a capacidade técnica das empresas, para fins de comprovação do subitem 5.1.4.1 do edital, deveria ser avaliada por meio das quantidades totais dos subitens constantes do Encarte A e não pelas quantidades de itens da Tabela 1 - Quantidades Estimadas de itens por Região, deveria constar do ato convocatório tal exigência, inclusive alertando quanto a esse fato.
31.	Ora, numa contratação dessa magnitude não se pode transferir para o pregoeiro, quando da análise dos atestados de comprovação técnica, o estabelecimento de critérios não previstos no edital. Frise-se, o instrumento convocatório é que deveria estar expresso de maneira clara e objetiva, de forma a garantir a transparência, a impessoalidade e o julgamento objetivo do certame.
32.	Diante dos novos questionamentos do TCU, o Procurador junto ao FNDE, por meio da Nota 229/2018/PF-FNDE/PFFNDE/PGF/AGU (peça 100) , cogitou a possibilidade de o FNDE adotar única e exclusivamente como critério o que consta no item 5.1.4 do edital do Pregão Eletrônico 4/2018, por ser juridicamente válido e por representar o cumprimento integral e definitivo do que ficou determinado pelo TCU, por meio do Acórdão 6750/2018-TCU-Primeira Câmara, sem que nenhum desrespeito ao edital pudesse ser verificado nesse caso. 
33.	No entender do Procurador, essa solução traria o equilíbrio necessário para que o procedimento pudesse prosseguir e a política pública cumprir o seu papel.
34.	Também se deve sopesar o fato de que a exigência de demonstração de fornecimento de quantitativos de todos os subitens que compõem o item (conjunto de robótica) , solução ora apresentada pelo FNDE, atribui igual importância aos kits de robótica, que constituem o cerne da contratação e representam cerca de 84% do valor total estimado, ao material impresso e ao treinamento, cuja relevância e valor significativo não estão claramente demonstrados.
35.	Essa conclusão decorre, sobretudo, dos atos do FNDE ao longo do certame. Rememora-se, por exemplo, que na primeira tentativa de objetivar o critério de qualificação técnica, a Autarquia adotou justamente a estratégia de cingi-lo aos componentes do kit de robótica, desprezando eventuais atestados referentes a material impresso e capacitação.
36.	A solução proposta pelo FNDE (de adotar os subitens como referência) pode representar ainda outro risco, o de que a licitação de estenda por mais tempo atrasando ainda mais a implantação da política. Essa avaliação decorre da falta de previsão expressa no edital do critério, aliada às demais ferramentas de contestação disponíveis aos licitantes, como os recursos administrativos em cada uma das etapas do certame, a possibilidade de recorrerem ao Judiciário e ao próprio TCU.
37.	Assim, com vistas à satisfação do interesse público, entende-se que a melhor alternativa, no presente caso, seria a anulação do certame e a publicação de novo edital, escoimado dos vícios apontados, ou seja, o instrumento convocatório deve conter regras transparentes e objetivas, para fins de comprovação da qualificação técnica das licitantes, nos termos da Súmula TCU 263/2011 e do art. 30, II e §§2º e 3º, da Lei 8.666/1993.
38.	Não se descarta, contudo, a possibilidade de manutenção do edital e de que sejam consideradas as regras ali dispostas de maneira inequívoca, sem margens para interpretações diversas, considerando-se os quantitativos de itens (e não subitens ou componentes) para fins de habilitação dos licitantes. 
39.	Em que pese a posição do Jurídico do FNDE alinhada a essa possibilidade (peça 100) , cabe registrar que esse entendimento poderia dar ensejo a contratação de empresa incapaz de fornecer produtos adequados às necessidades e ao padrão exigidos pela Autarquia. Sua adoção, portanto, somente deve ser levada adiante na hipótese de o órgão entender que não envolve riscos à execução contratual e abastecimento das escolas com conjuntos de robótica de qualidade compatível com a descrição o termo de referência anexo ao edital.
40.	Propõe-se, em razão do exposto, determinar ao FNDE que adote uma das seguintes providências:
a) anule o certame em razão dos vícios apontados, republicando-o, se for de seu interesse a continuidade da contratação, com regras transparentes e objetivas, nos termos da Súmula TCU 263/2011 e do art. 30, II e §§2º e 3º, da Lei 8.666/1993 e em observância ao princípio do julgamento objetivo do certame e da vinculação ao instrumento convocatório; ou 
b) utilize como critério de qualificação técnica, o expressamente estipulado no item 5.1.4 do edital e seus subitens (comprovação de fornecimento anterior do quantitativo estipulado para cada item - por sua vez definido no item 3.2 do Termo de Referência - Anexo I como o "conjunto de robótica") , desde que avaliados e afastados os riscos de execução contratual insatisfatória.
I.2 - possibilidade de quantificação de eventuais prejuízos às políticas públicas decorrentes de eventual determinação do TCU no sentido de republicar o edital do certame escoimado das irregularidades identificadas;
I.3 - prazo para a retomada do PE 4/2018, após ter sido suspenso pelo presidente do FNDE, conforme noticiado na sessão pública de 20/9/2018;
Manifestação do FNDE (peça 90, p. 7-8) :
a) a Lei 13.655/2018, que alterou as Leis de Introdução às Normas do Direto Brasileiro dispõe, no seu art. 20, caput, que na esfera administrativa devem ser consideradas as consequências práticas da decisão, inclusive deverão ser indicadas as condições para que a regularização ocorra de modo proporcional e equânime (parágrafo único do mesmo artigo) ;
b) as decisões devem, no juízo da necessidade e adequação, passar a avaliar as alternativas, preferindo as menos gravosas e tanto quanto possível aquelas passíveis de permitir a regularização do ato impugnado;
c) eventual atraso no pregão em referência, mais do que causar prejuízo ao órgão, implicaria danos à política pública a qual ele atenderá, ou seja, a de promover o uso da Robótica Educacional como instrumento pedagógico nas escolas da Educação Básica no Brasil, que faz parte, inclusive, do Programa de Inovação Educação Conectada, instituído pelo Decreto 9.204, de 23/9/2018;
d) o atraso poderia comprometer o início da política de Robótica Educacional juntamente com o início do ano letivo de 2019, inviabilizando a execução do planejamento pedagógico e atrapalhando o desenvolvimento do estudante, sendo esse um dos motivos que justificaram a tomada de decisão por parte do FNDE em determinar o prosseguimento da licitação;
e) a continuidade do certame representou a prática da boa governança, tendo a previsibilidade dos gastos como uma de suas principais diretrizes, uma vez que permite o planejamento, a execução e o controle orçamentário;
f) para que se justificasse a revogação do certame, ou mesmo a republicação do edital, seria necessário que houvesse fato superveniente, devidamente comprovado (art. 49, caput, da Lei 8.666/1993) , que demonstrasse que a licitação não mais atingiria aos objetivos buscados pelo Poder Público;
f) eventual revogação de licitação de grande vulto e em plena execução viola os princípios da razoabilidade, proporcionalidade, economicidade e eficiência, demandando que fosse demonstrada no processo, pela Diretoria de Administração, a inadequação do critério descrito no subitem 5.1.4.1 do edital, certificando que, da forma como foi concebido originalmente, não há possibilidade de se atestar a capacidade técnica das empresas licitantes; 
g) a revogação de um ato abala a legítima expectativa na Administração pela sociedade, bem como afeta o princípio da segurança jurídica, razão pela qual o desfazimento dos efeitos do certame é remédio extremo e deve ser a última consequência, quando o ato não suportar a continuidade; e
h) a retomada do certame estará condicionada ao posicionamento do TCU sobre os fundamentos então trazidos.
Análise:
41.	Cumpre registrar, de início, que o FNDE não trouxe aos autos elementos capazes de modificar o posicionamento contido no voto do Ministro Relator Walton Alencar, condutor do Acórdão 6750/2018-TCU-Plenário (peça 58) , no sentido de que ao gestor não é permitido descumprir a lei com o argumento de que assim o faz em atendimento ao interesse público, pois, em regra, este é alcançado com o cumprimento daquela.
42.	Desse modo, eventual atraso na política pública, segundo o relator, não pode ser imputado ao TCU, mas ao próprio FNDE, o qual deixou de cumprir a lei e os princípios aplicáveis ao elaborar edital falho.
43.	Embora a contratação em referência aborde uma política pública inovadora que trará benefícios ao aprendizado dos alunos da rede pública de uma forma geral, visto que tem por objetivo o atendimento às entidades educacionais das redes públicas de ensino nos Estados, Distrito Federal e Municípios, o ensino de robótica não é obrigatório na grade curricular das escolas no Brasil, e sua implementação a posteriori não traria prejuízo das atividades rotineiras das entidades educacionais no próximo ano letivo. 
44.	Frise-se que se trata de uma contratação de grande materialidade, cujo edital não reflete expressamente a leitura feita pelo FNDE. Mais uma vez, destaca-se que a continuidade do certame com as regras ora sugeridas pela Autarquia pode acarretar ainda mais delongas na implantação da política, bem como atrasos decorrentes de outros questionamentos de licitantes, inclusive nas esferas judiciais. O prosseguimento da licitação, sob esse prisma, não representa garantia de conclusão tempestiva da contratação, tampouco aproveitamento mais eficiente de recursos administrativos empregados na sua consecução. 
45.	Ademais, não se pode chancelar atos contrários aos princípios da legalidade, da impessoalidade, da vinculação ao instrumento convocatório e do julgamento objetivo.
46.	Quanto à questão da retomada do pregão pelo FNDE, consoante mensagens postadas no Sistema Comprasnet (peça 97) , o certame encontra-se suspenso administrativamente. Além disso, a Autarquia afirmou, em resposta à oitiva, que somente seria dado seguimento à licitação após posicionamento do TCU.
II - Diligência
Transcrição:
 (...) diligência ao FNDE, para que, no mesmo prazo de 5 (cinco) dias úteis, encaminhe a esta Secretaria:
 a) todos os documentos que contenham informações sobre as pesquisas de preços realizadas para estimar previamente os valores do PE 4/2018; e 
b) os documentos a que se refere a mensagem do pregoeiro na sessão pública de 20/9/2018, em que se noticia a suspensão do certame (despacho Diapo 1060281 (SEI) e o pleito da empresa Omni Comércio e Serviços Ltda.) .
Manifestação do FNDE
47.	Em atenção à solicitação desta Secretaria, a Autarquia encaminhou os documentos e informações sobre a pesquisa de preços do PE 4/2018, bem como os documentos que se referem à mensagem do pregoeiro sobre a suspensão do certame - Anexos "A" (SEI  1084776) e "B" (SEI 21084778) , os quais estão insertos na peça 90, em itens não digitalizáveis.
Análise:
48.	Por meio do Acordão 6.750/2018-TCU-1º Câmara (item 9.4) , em virtude da diferença substancial apurada entre os preços ofertados pelo representante no Pregão 4/2018 e a estimativa do FNDE (peça 5, p. 5) , foi determinada à Selog que acompanhasse o andamento do certame em referência, sobretudo quanto ao aspecto da economicidade, devendo esta unidade técnica apresentar, prontamente, representação caso verificada alguma irregularidade (peça 57) . 
49.	De acordo com o art. 2º da Instrução Normativa 5, de 27/6/2014, da Secretaria de Logística e Tecnologia da Informação do Ministério do Planejamento, Orçamento e Gestão, a pesquisa de preços poderá ser realizada utilizando-se os seguintes parâmetros:
I - Painel de Preços disponível no endereço eletrônico http://paineldeprecos.planejamento.gov.br;  (Alterado pela Instrução Normativa nº 3, de 20 de abril de 2017) 
II - contratações similares de outros entes públicos, em execução ou concluídos nos 180 (cento e oitenta) dias anteriores à data da pesquisa de preços;  (Alterado pela Instrução Normativa nº 3, de 20 de abril de 2017) 
III - pesquisa publicada em mídia especializada, sítios eletrônicos especializados ou de domínio amplo, desde que contenha a data e hora de acesso; ou  (Alterado pela Instrução Normativa nº 3, de 20 de abril de 2017) 
IV - pesquisa com os fornecedores, desde que as datas das pesquisas não se diferenciem em mais de 180 (cento e oitenta) dias.  (Alterado pela Instrução Normativa nº 3, de 20 de abril de 2017) .
50.	Da análise da documentação acostada, observa-se que foram realizadas pesquisas de preços junto aos seguintes fornecedores: Conesul Comercial e Tecnologia Educacional Ltda., Brink Mobil Equipamentos Educacionais, Infortech Informática Eirelli EPP, Megalic Ltda., Positivo Tecnologia S/A e Acton Tecnologia Ltda. (peça 90, itens não digitalizáveis, SEI 0698036) .
51.	Também se verifica que foram adotados, para obtenção do preço de referência para a contratação, os menores valores unitários obtidos na pesquisa de preço, nos moldes do § 2º do art. 2º da citada Instrução Normativa (peça 4 e peça 90, itens não digitalizáveis) .
52.	Assim, considerando que: a) se trata de uma contratação inovadora, não possuindo contratações do mesmo porte e especificações na Administração Pública; b) a estimativa de preço elaborada pelo FNDE observou a IN 5/2014, da SLTI/MP, alterada pela IN 3/2017, da Seges/MP; e c) em torno de doze empresas apresentaram propostas para os itens objeto do pregão, demonstrando que houve competitividade no certame, não se vislumbra violação ao princípio da economicidade no que tange ao orçamento estimado.
53.	Diante dos fatos apurados e das informações constantes dos autos, verifica-se que mais uma vez assiste razão à alegação do representante quanto à adoção de critérios não previstos no edital, na fase de habilitação e após a decisão do TCU nestes autos.
54.	Conforme salientado na instrução à peça 72, em que pese terem sido alterados os termos das exigências, no tocante aos aspectos da qualificação técnica, a natureza dos atos praticados pelo pregoeiro e equipe, quando da análise dos atestados apresentados, amparados por parecer jurídico e por decisão da Presidência, não diverge daquela anteriormente observada e combatida no Acórdão 6750/2018-TCU-Primeira Câmara.
55.	Por outro lado, verifica-se que a decisão do FNDE de não republicar o edital se deveu à criticidade em relação ao tempo disponível para conclusão do procedimento, a fim de não comprometer a tempestividade da implementação da política pública vinculada à aquisição. Contudo, conforme destacado, em razão da adoção de critérios não expressos no edital, não se afasta o risco de novos questionamentos por parte dos licitantes (o que impactaria na tempestividade da contratação) , além de não se poder legitimar atos contrários aos princípios da impessoalidade, da vinculação ao instrumento convocatório e do julgamento objetivo.
56.	Feitas essas considerações, entende-se que resta prejudicado o pedido de medida cautelar, uma vez que os elementos constantes dos autos permitem, desde já, a avaliação da presente representação, no mérito, como procedente, com as propostas a seguir.

	F. Impacto dos Encaminhamentos Propostos

	Haverá impacto relevante no órgão e/ou na sociedade, decorrente dos encaminhamentos propostos?
	Sim

	Análise:
57.	Propõe-se determinar ao FNDE, em razão do exposto, que opte: i) pela manutenção do edital nos seus termos expressos, sem que haja margem para interpretações diversas, em consonância com as disposições do Acórdão 6750/2018-TCU-Primeira Câmara; ou ii) pela anulação do certame por vícios insanáveis que inviabilizam a contratação nos moldes especificados no edital, em atenção aos princípios da vinculação ao instrumento convocatório e do julgamento objetivo. 
58.	A manutenção do edital, contudo, somente deve ser adotada pelo órgão se afastado o risco significativo de inexecução ou execução insatisfatório do objeto. 
59.	A opção pela anulação do Pregão Eletrônico para registro de preço 4/2018, conduzido pelo FNDE, irá atrasar o início da implementação da política de Robótica Educacional. No entanto, considerando: a) a materialidade do objeto licitado; b) o vício no edital constatado no âmbito do presente processo; e c) a possibilidade de aquisição de bens que não atendam de forma satisfatória as necessidades do FNDE, comprometendo a execução contratual e causando danos à Administração, entende-se que essa pode ser medida mais alinhada ao interesse público.

	G. Pedido de Ingresso aos Autos

	Há pedido do representante de ingresso aos autos?
	Sim

	Análise:

	60.	Mediante o Acórdão 6750/2018-TCU-Primeira Câmara, o Tribunal indeferiu o pedido de ingresso do representante como parte interessada, por não ter demonstrado razão legítima para intervir (peça 57) .

	H. Processos Conexos e Apensos

	Há processos conexos?
	Sim

	Número do TC
	Descrição Sumária
	Estado Atual

	Processo 002.562/2018-9
	Representação formulada sobre supostas irregularidades no Pregão Eletrônico 4/2018 conduzido pelo FNDE. Por meio do Acórdão 4320/2018-TCU-Primeira Câmara, Relator Ministro Walton Alencar, o Tribunal decidiu dentre outras providências, considerar improcedente a representação, sem prejuízo de determinar ao Fundo que informe ao TCU, no prazo de 180 dias, contados do início da vigência da ata de registro de preço, os resultados das avaliações realizadas sobre as atividades relacionadas às aquisições dos conjuntos de robóticas, considerando, por exemplo, metas prazos, orçamentos, responsáveis, quantitativos contratados, fontes de recursos utilizadas, treinamentos realizados, entre outros aspectos que julgarem relevantes. A depender das providências adotadas pelo FNDE, nestes autos, pode haver reflexos no monitoramento do processo conexo. Diante disso, será proposto o encaminhamento do que vier a ser decidido à Secretaria de Controle Externo da Educação, da Cultura e do Desporto (SecexEduc) .
	Aberto

	Há processos apensos?
	Não

	I. Proposta de Encaminhamento

	61.	Em virtude do exposto, propõe-se:
61.1.	conhecer da representação, satisfeitos os requisitos de admissibilidade constantes no art. 113, § 1º, da Lei 8.666/1993, c/c os arts. 235 e 237, VII, do Regimento Interno/TCU, e no art. 103, § 1º, da Resolução - TCU 259/2014;
61.2.	no mérito, considerar a presente representação procedente;
61.3.	assinar prazo de quinze dias, com fulcro no art. 71, inciso IX, da Constituição Federal de 1988, c/c o art. 45, caput da Lei 8.443/1992, para que o Fundo Nacional de Desenvolvimento da Educação (FNDE) adote providências, quanto ao Pregão Eletrônico 4/2018, no sentido de:
a) utilize, caso o FNDE decida pela continuidade do certame,  como critério de qualificação técnica, em atenção aos princípios do julgamento objetivo do certame e da vinculação ao instrumento convocatório, o expressamente estipulado no item 5.1.4 do edital e seus subitens (comprovação de fornecimento anterior do quantitativo estipulado para cada item - por sua vez definido no item 3.2 do Termo de referência - Anexo I  como o "conjunto de robótica") , desde que avaliados e afastados os riscos de inexecução ou execução contratual insatisfatória; ou
b) anular o certame em razão dos vícios apontados, que, para possibilitar a seleção por meio de critério não expresso no edital, mas decorrente de interpretação, afrontaria a Súmula TCU 263/2011 e o art. 30, II e §§2º e 3º, da Lei 8.666/1993, além dos princípios do julgamento objetivo do certame e da vinculação ao instrumento convocatório, republicando-o, se for de seu interesse a continuidade da contratação, com regras transparentes e objetivas alinhadas às suas necessidades; 
61.4	considerar prejudicado o pedido de cautelar formulada pelo representante, em razão da análise de mérito por parte deste Tribunal; 
61.5	comunicar à Secretaria de Controle Externo da Educação, da Cultura e do Desporto (SecexEduc) a decisão que vier a ser adotada nestes autos, para providências que entender cabíveis, uma vez que o que vier a ser deliberado nestes autos poderá afetar o monitoramento do Acórdão 4320/2018-TCU-Plenário, Relator Ministro Walton Alencar, no âmbito do TC Processo 002.562/2018-9; e
61.6.	informar ao Fundo Nacional de Desenvolvimento da Educação (FNDE) , ao representante e às empresas V.A. de Oliveira Editora Eireli, Dual System Produtos e Serviços Ltda., Brink Mobil Equipamentos Educacionais Ltda. e EBN Comércio, Importação e Exportação Ltda., que o conteúdo da deliberação que vier a ser proferida poderá ser consultado no endereço www.tcu.gov.br/acordaos; e
61.7.	arquivar os presentes autos, com fulcro no art. 250, I, c/c 169, V, do Regimento Interno, sem prejuízo de a Selog monitorar o que vier a ser decidido."

É o relatório.

Eliza Tiyoko Cavalcante Trauczynski (38957/OAB-PR); Sergio Santelli da Silva; Pedro Júnior Rosalino Braule Pinto (29477/OAB-DF) e outros

Não atuou.

REPRESENTAÇÃO. PREGÃO ELETRÔNICO. FUNDO NACIONAL DE DESENVOLVIMENTO DA EDUCAÇÃO. REGISTRO DE PREÇOS NACIONAL. AQUISIÇÃO DE CONJUNTOS DE ROBÓTICA EDUCACIONAL. ADOÇÃO DE CRITÉRIOS DE HABILITAÇÃO NÃO PREVISTOS NO INSTRUMENTO CONVOCATÓRIO. ANULAÇÃO DA FASE DE HABILITAÇÃO. PROSSEGUIMENTO DO CERTAME. REITERAÇÃO DA IRREGULARIDADE. DEMONSTRAÇÃO DA ILEGALIDADE E INADEQUAÇÃO DO CRITÉRIO FIXADO NO EDITAL. DETERMINAÇÃO PARA A ANULAÇÃO DO EDITAL.

REPRESENTAÇÃO (REPR)

Secretaria de Controle Externo de Aquisições Logísticas (Selog).

Trata-se de representação formulada pela Omni Comércio e Serviços Ltda. em razão de irregularidades ocorridas no pregão 4/2018, promovido pelo Fundo Nacional de Desenvolvimento da Educação (FNDE) , cujo objeto é o registro de preços para a aquisição de conjuntos de robótica educacional, em atendimento a entidades educacionais das redes públicas de ensino nos Estados, Distrito Federal e Municípios.
O objeto foi dividido por itens correspondentes a conjuntos de robótica para cada nível de ensino - educação infantil, ensino fundamental anos iniciais, ensino fundamental anos finais e ensino médio - e região geográfica, totalizando 20 itens.
Cada um desses itens é formado pelos subitens: kits; material de apoio pedagógico para alunos; material de apoio pedagógico para educadores e formação à distância de educadores. 
O valor estimado da licitação é de R$ 1.363.111.175,84 e o FNDE informou que o certame se encontra suspenso administrativamente aguardando o posicionamento desta Corte. 
A discussão fulcral destes autos refere-se ao seguinte requisito de qualificação técnica previsto no edital (peça 2, p. 6-7) :
5.1. Para fins de habilitação dos licitantes, será exigida, a documentação relativa:
[...]
5.1.4. À qualificação técnica; 
5.1.4.1. Atestado (s) /declaração (ões) de capacidade técnica dos licitantes, fornecido (s) por empresas distintas, públicas ou privadas, em papel timbrado da pessoa jurídica, em quantidade igual ou superior a 5% do quantitativo estabelecido;
5.1.4.1.1. Para fins do disposto no caput, considera-se "quantitativo estabelecido" o somatório dos itens/grupos em que o licitante venha a ser convocado e tenha a sua documentação analisada. (original sem grifos) 
Os quantitativos estimados de cada um dos 20 itens encontram-se na Tabela 1 do Termo de Referência (peça 2, p. 17) . Como exemplo, o item 1, relativo a conjunto de robótica para educação infantil na região norte, apresenta quantidade estimada de 44 unidades. 
No decorrer do certame, o pregoeiro adotou o subitem "kits" como critério de avaliação da qualificação técnica das licitantes, exigindo quantitativos mínimos de peças, motores e unidades controladoras para cada nível de ensino, com o intuito de tornar mais objetiva a aferição do percentual de 5% previsto no edital.
O FNDE informou que adotou o referido subitem como parâmetro de avaliação em razão de sua relevância e valor significativo, sendo os demais subitens acessórios. Na instrução à peça 46 (p. 5) , foi consignado que os valores unitários dos kits representam 84% do orçamento estimado. 
Consoante o voto condutor do Acórdão 6750/2018-TCU-Primeira Câmara, embora esses critérios fossem aparentemente razoáveis, foram adotados após a entrega dos atestados, maculando a fase de habilitação da licitação e todos os atos posteriores. 
A Lei de Licitações permite que os requisitos de qualificação técnica se limitem às parcelas de maior relevância e valor significativo, mas estas devem ser previstas no instrumento convocatório, nos termos do artigo 30, §2º, da lei. 
A definição tardia dessas parcelas, após a entrega dos atestados pelas licitantes, além de infringir esse dispositivo legal, contraria os princípios da isonomia, impessoalidade, publicidade e vinculação ao instrumento convocatório. 
 Assim, por meio do Acórdão 6750/2018-TCU-Primeira Câmara (peça 57) , esta Corte decidiu, dentre outras medidas:
 9.2. assinar prazo de 15 dias, com base no artigo 71, inciso IX, da Constituição Federal, para que o Fundo Nacional de Desenvolvimento da Educação anule a fase de habilitação do pregão eletrônico 4/2018 e todos os atos posteriores, em razão da redefinição dos requisitos de qualificação técnica (e definição das parcelas de maior relevância e de valor significativo do objeto) promovida pelo pregoeiro após a apresentação dos atestados pelas licitantes, em afronta ao artigo 30, §2º, da Lei 8.666/1993, e aos princípios da isonomia, impessoalidade, publicidade e vinculação ao instrumento convocatório, sem prejuízo da possibilidade de revogação dos atos praticados desde a publicação do edital, tendo em vista a aparente inadequação dos requisitos de qualificação técnica estabelecidos no instrumento convocatório; (original sem grifos) 
Depois disso, a representante noticiou possível descumprimento da referida decisão e requereu, mais uma vez, a concessão de medida cautelar (peça 70) .
O FNDE anulou a fase de habilitação e decidiu manter as referidas disposições do edital, passando a exigir, por ocasião da retomada do pregão eletrônico, a comprovação de 5% da quantidade de cada subitem: kits de robótica; material de apoio pedagógico para os alunos; material de apoio pedagógico para o educador e formação à distância para educadores.
Em relação ao subitem kits de robótica, deixou de exigir a comprovação detalhada de seus componentes (peças, unidades controladora e motor) e informou que atestados de capacidade técnica contendo itens do tipo "robótica" seriam considerados compatíveis, ainda que de níveis de ensino diferentes aos licitados.
Ainda de acordo com o FNDE, as quantidades de cada item que deveriam ser comprovadas seriam as informadas na tabela do Encarte A do edital (peça 2, p. 31) . Essa tabela é o modelo de proposta de preços.
Segundo o Parecer 00016/2018/PF-FNDE/PFFNDE/PGF/AGU (peça 68) :
 (vii) a posição jurídica sobre a possibilidade da continuação do certame a partir da anulação já efetivada somente guarda consonância com a legislação em vigor na exata medida em que restou reconhecido pela Área Técnica do FNDE que o critério literal é suficiente para avaliar "a real capacidade das empresas (leia-se "capacidade de fato") em adimplir com as obrigações futuras (...) ", afirmação reforçada pelo entendimento, igualmente técnico, de que "O edital de licitação não deixou expresso a necessidade de comprovação de 5% das quantidades dos subitens, mas tão somente da quantidade do Item, mas por, proporcionalidade, é razoável que se mantenha a comprovação mínima de 5% de cada um dos subitens que compõem o item, pois, do contrário, não se estaria dando fiel cumprimento ao disposto no Inciso II do Art. 30 da Lei de Licitações. Este ponto, inclusive, é uma das questões centrais da análise dos atestados, merecendo maior atenção por parte do Setor Jurídico do FNDE". (original sem grifos) . 
Assim, a entidade promotora da licitação incorreu novamente no mesmo erro já repelido por esta Corte, conquanto tenha adotado, desta vez, critério distinto. Com fundamento em uma suposta proporcionalidade e razoabilidade, passou a exigir, no transcorrer do certame, comprovação de percentual mínimo para cada subitem, o que não foi previsto, de forma expressa, no instrumento convocatório, como ela própria reconheceu.
Não bastasse isso, a afirmação de que esse novo critério seria suficiente para avaliar a capacidade das empresas contraria os fundamentos adotados em momento anterior, quando decidiu exigir percentual mínimo apenas em relação aos componentes do subitem "kits", o que causa certa perplexidade. Naquele momento, o FNDE considerou os demais subitens apenas acessórios, como demonstra o seguinte excerto de manifestação técnica reproduzida no parecer jurídico à peça 68 (p. 8) :
O Art. 30, § lo, I, da Lei 8.666/93 estabelece que a comprovação de capacidade técnica deve se restringir aos itens de maior relevância e valor significativo do objeto para fins de verificação da qualificação técnica da (sic) empresas participantes. Desse modo, interpretou-se que a capacidade técnica da empresa está demonstrada caso ela consiga comprovar pelo menos 5% de "kits de peças" (peças construtivas, unidades controladoras e motores) , principal item da solução de robótica, e não da totalidade dos subitens (materiais de apoio ao aluno e ao professor e os cursos de treinamento) , tendo em vista a natureza acessória destes últimos. Tal interpretação está em total consonância com o referido dispositivo legal, bem como com o subitem 18.11 do edital, que estabelece que "As normas que disciplinam este pregão serão sempre interpretadas em favor da ampliação da disputa entre os interessados, sem comprometimento da segurança da futura contratação". Além disso, tal medida tem o objetivo de não tornar restitiva (sic) a participação dos licitantes em razão do vulto da licitação e das grandes quantidades estimadas. (original sem grifos) .
 Se naquele momento os demais subitens eram apenas acessórios, sendo desnecessária a exigência de percentual mínimo em relação a eles, a exigência atual seria desnecessária e indevidamente restritiva, contrariando o artigo 37, inciso XXI, parte final, da Constituição Federal, que veda exigências de qualificação técnica dispensáveis à garantia do cumprimento das obrigações.
Promovidas as oitivas do FNDE e das empresas provisoriamente vencedoras do pregão eletrônico, bem como diligência àquela entidade, a Selog propõe, em derradeira instrução, considerar procedente a representação e assinar prazo ao FNDE para que adote uma das seguintes providências:
a) caso decida pela continuidade do certame, utilize como critério de qualificação técnica, o expressamente estipulado no item 5.1.4 do edital e seus subitens, desde que avaliados e afastados os riscos de inexecução ou execução contratual insatisfatória; ou
b) anule o certame em razão dos vícios apontados.
Acolho, no essencial, as conclusões da unidade técnica, incorporando-as às minhas razões de decidir, sem prejuízo de dissentir quanto à possibilidade de escolha da opção prevista na alínea "a", porquanto a entidade promotora da licitação - tanto ao adotar os componentes do subitem "kits" como ao exigir percentual de 5% de cada subitem - demonstrou que a exigência contida no item 5.1.4, do edital, não é suficiente para garantir o cumprimento do contrato, sendo, portanto, ilegal.  
Se, por ocasião da prolação do Acórdão 6750/2018-TCU-Primeira Câmara, havia apenas "aparente inadequação dos requisitos de qualificação técnica estabelecidos no instrumento convocatório", fazendo com que esta Corte apenas registrasse a possibilidade de revogação dos atos praticados desde a publicação do edital (item 9.2, do acórdão) , os atos praticados após o aludido acórdão e a nova manifestação do FNDE deixam essa inadequação evidente. 
Quanto à necessidade de serem consideradas as consequências práticas da decisão, como previsto no artigo 20, caput, da Lei de Introdução às Normas do Direito Brasileiro, vale destacar que o FNDE iniciou certame com valor estimado de R$ 1,3 bilhão sem prever, de modo adequado, requisitos de qualificação técnica necessários e suficientes para garantia da boa execução dos futuros contratos.
Essa falha, além de trazer riscos para as execuções contratuais, enseja questionamentos administrativos e judiciais no decorrer da licitação, os quais não podem ser imputados aos órgãos de controle. 
Como bem aduziu a unidade técnica, "o prosseguimento da licitação, sob esse prisma, não representa garantia de conclusão tempestiva da contratação, tampouco aproveitamento mais eficiente de recursos administrativos empregados na sua consecução". 
Destaco mais uma vez que ao gestor não é permitido descumprir a lei com o argumento de que o faz em atendimento ao interesse público, pois, em regra, este é atendido com o cumprimento daquela. 
Publicado o edital, os gestores do FNDE encontram-se estritamente vinculados a seus termos, como previsto no artigo 41, caput, da Lei 8.666/1993, os quais devem ser claros e objetivos.
Não se discute a importância da política pública de introdução de conjuntos de robótica em escolas públicas, sobretudo em uma sociedade que lida com avanços tecnológicos de natureza exponencial, nem seria competência desta Corte fazê-lo.
Entretanto, eventual atraso decorrente da anulação do edital e uma posterior adequada definição dos requisitos de qualificação técnica é solução menos gravosa e arriscada do que o prosseguimento do certame em questão com a falha identificada, sobretudo por sua elevada materialidade e relevância. 
Ante o exposto, voto por que o Tribunal adote o acórdão que ora submeto à deliberação deste colegiado.
TCU, Sala das Sessões Ministro Luciano Brandão Alves de Souza, em 19 de março de 2019.
WALTON ALENCAR RODRIGUES 
Relator